【裁判字號】    97,台上,5190
【裁判日期】    971017
【裁判案由】    誣告等罪
【裁判全文】
最高法院刑事判決            九十七年度台上字第五一九０號
上  訴  人
即 自訴 人  甲○○
被      告  丙○○
            乙○○
上列上訴人因自訴被告等誣告等罪案件，不服台灣高等法院台南
分院中華民國九十四年七月二十九日第二審判決（九十二年度上
訴字第六八三號、自訴案號：台灣嘉義地方法院九十年度自字第
三二號），提起上訴，本院判決如下：
    主  文
上訴駁回。
    理  由
一、誣告部分：
按刑事訴訟法第三百七十七條規定，上訴於第三審法院，非以判
決違背法令為理由，不得為之。是提起第三審上訴，應以原判決
違背法令為理由，係屬法定要件。如果上訴理由書狀並未依據卷
內訴訟資料，具體指摘原判決不適用何種法則或如何適用不當，
或所指摘原判決違法情事，顯與法律規定得為第三審上訴理由之
違法情形，不相適合時，均應認其上訴為違背法律上之程式，予
以駁回。本件原判決以自訴意旨略以：被告丙○○於民國八十九
年十二月間，意圖上訴人受刑事處分，向台灣嘉義地方法院檢察
署，提起告訴，誣指上訴人即自訴人甲○○撰寫並發表於「國立
中正大學法學集刊」第三期之原判決附件二所示「論定性概念於
我國最高法院判決之運用研析」論文（下稱本論文），係抄襲自
丙○○製作並繳交予上訴人之原判決附件一所示上課報告（下稱
本報告），而侵害丙○○之著作權，涉犯違反著作權法第九十一
條第一項、第九十二條之罪。又丙○○選修由上訴人授課之國立
中正大學法律研究所八十九學年度上學期「國際私法專題研究」
課程，經上訴人評分不及格。丙○○與其母即被告乙○○竟意圖
上訴人受懲戒處分，向教育部誣告，上訴人因此惱羞成怒，竄改
成績，將丙○○成績評分不及格，因認乙○○、丙○○涉犯刑法
第一百六十九條第一項之誣告罪嫌等語。惟經審理結果，認為不
能證明乙○○、丙○○犯罪，因而認為第一審關於誣告部分之無
罪判決，為無不合，予以維持，駁回上訴人該部分在第二審之上
訴。原判決已依據卷內證據資料於理由內詳為說明，從形式上觀
察，並無何違背法令之情形存在。上訴意旨略以：(一)上訴人於原
審聲請傳喚鑑定人楊崇森教授到庭表示意見，原審於九十四年五
月十日行準備程序（按應係審判期日，見原審卷五第二頁），已
同意將楊崇森教授列為鑑定人人選之一，經上訴人提供相關卷證
資料，楊崇森教授乃於九十四年六月七日出具「楊崇森教授對本
案之鑑定意見書」（下稱鑑定意見書）。詎原判決卻以鑑定意見
書係上訴人自行提出，屬於傳聞證據，不能作為證據；又鑑定意
見書用字遣詞充滿不客觀語句，多屬答辯用語，楊崇森教授已失
客觀公正立場，不宜擔任鑑定人為由，即未進行證據調查程序，
並摒棄不採鑑定意見書之實質內容，有應於審判期日調查之證據
而未予調查之違法。(二)第一審函請法務部調查局鑑定丙○○提出
之本報告電磁紀錄，其原始建立及修改日期有無更改，上訴人於
原審聲請傳喚法務部調查局實施鑑定人員劉嘉明到庭，俾說明本
報告電磁紀錄疑有變造，乃原審未為調查，並未裁定駁回聲請，
亦未於判決理由說明不予傳喚之理由，有應於審判期日調查之證
據而未予調查及判決理由不備之違法。(三)丙○○提出之本報告電
磁紀錄原始建立及修改日期，與卷證資料不符，疑遭人為更改，
係屬變造之證據，不合刑事訴訟法第一百五十九條之四之規定，
不得作為證據，原判決卻採為認定本報告係丙○○製作之證據，
有採證不合證據法則之違法。(四)柯志民於第一審係證述：丙○○
製作本報告，有拿給伊審閱有無錯誤。本報告係丙○○所寫沒有
錯，因為伊有向丙○○表示全文何以要分為三部分來討論等語。
則柯志民所稱本報告係丙○○撰寫一節，係屬柯志民之個人意見
或推測之詞，依刑事訴訟法第一百六十條規定，並無證據能力。
又柯志民所證其看到本報告時間係在丙○○於上課提出報告之前
等情，已與丙○○所稱情節不符，顯係不實證言。原審採取柯志
民所為上述證詞，認定本報告係丙○○撰寫，顯屬採證違反證據
法則。(五)李春政於第一審係證稱：伊如果有收到上課報告，一定
會轉交上訴人；於原審則證稱：伊不記得有收到本報告轉交上訴
人等語。則李春政於第一審之證詞係出以假設語氣，於原審並明
白證述其不能確定有收下本報告並轉交予上訴人。又本報告既未
如一般上課報告有題目、前言及結語，李春政實在不可能收下本
報告並轉交上訴人。原判決竟援引李春政之證詞，據以認定丙○
○製作本報告並繳交予上訴人，亦有採證違反證據法則之違法云
云。經查：(一)原審審判長於九十四年五月十日審判期日，係說明
上訴人倘對台灣嘉義地方法院九十二年度易字第三二七號甲○○
違反著作權法案件（按上訴人經論處罪刑）鑑定人張懿云教授之
鑑定結果有不同意見，得於上訴審即台灣高等法院台南分院九十
三年度上訴字第九八五號甲○○違反著作權法案件提出，俾由該
案件承審法院審酌是否另行傳喚鑑定人到庭辯明有關著作權事項
，而與本件無涉等情，有審判筆錄之記載可憑（見原審卷五第十
三、十四頁）。上訴意旨所指原審已同意將楊崇森教授列為本件
鑑定人人選之一等情，應係出於誤會。原審既未選任楊崇森教授
為本件鑑定人，原判決說明上訴人自行提出之楊崇森教授所出具
鑑定意見書，係被告以外之人於審判外之書面陳述，不得作為證
據，及不選任楊崇森教授為本件鑑定人所憑理由（見原判決理由
四、(四)），於法尚無不合。又鑑定意見書既不得作為證據，原審
未踐行證據調查程序，亦不採為判斷之依據，依刑事訴訟法第一
百五十五條第二項、第一百六十五條第一項規定，於法有據，並
無應於審判期日調查之證據而未予調查之違法。(二)證人已由法官
合法訊問，且於訊問時予當事人詰問之機會，其陳述明確別無訊
問之必要者，不得再行傳喚，刑事訴訟法第一百九十六條規定甚
明。又刑事訴訟法所稱依法應於審判期日調查之證據，係指與待
證事實有重要關係，在客觀上顯有調查必要性之證據而言，故其
範圍並非漫無限制，必其證據與判斷待證事實之有無，具有關聯
性，得據以推翻原判決所確認之事實，而為不同之認定，若僅枝
節性問題，或所證明之事項已臻明確，或就同一證據再度聲請調
查，自均欠缺調查之必要性，原審未為無益之調查，並無違法之
可言。上訴人於原審之代理人固於九十二年十月二十八日具狀聲
請傳喚鑑定機關法務部調查局人員劉嘉明，用以證明丙○○所提
出本報告電磁紀錄原始建立及修改時間可否更改？有無更改？倘
經更改是否留下紀錄？有卷附刑事準備狀可按（見原審卷一第二
二六頁至第二二八頁）。惟劉嘉明其後業於台灣嘉義地方法院九
十二年度易字第三二七號甲○○違反著作權法案件九十三年九月
七日審判期日依上訴人聲請到庭經交互詰問證述明確，上訴人及
其代理人於原審已多次提出並援引劉嘉明於該案件之證述內容，
資為證明乙○○、丙○○犯罪之論據（見原審卷四第四０頁至第
四六頁、第一七一頁至第一九四頁、第二四二頁至第二四八頁、
卷五第一五七頁至第一六０頁、第二八七頁至第二九一頁）。上
訴人所指傳喚劉嘉明調查之待證事實，與台灣嘉義地方法院九十
二年度易字第三二七號甲○○違反著作權法案件，並無差異。又
原審九十四年七月十五日審判期日，審判長訊以「尚有何證據請
求調查？」，上訴人及其代理人一致陳稱「沒有」（見原審卷五
第一八０頁）。有關調查劉嘉明之待證事實，既經劉嘉明於另案
審理時經交互詰問證述明確，以上訴人及其代理人於原審係就同
一證據相同待證事實聲請調查，又引用既有證詞而未堅持應再為
調查，原審因此未重為無益之調查，亦未於判決理由說明不予調
查之理由，並無應於審判期日調查之證據而未予調查或判決理由
不備之違法。(三)原判決說明丙○○提出之本報告電磁紀錄固經法
務部調查局鑑定結果，認定硬碟作業系統並無時間修改紀錄功能
，無法證明其原始建立及修改時間有無經更改，惟參酌丙○○之
供述及柯志民、李春政之證述情節，仍可認定丙○○有於八十七
年底至八十八年一月間製作本報告並輾轉繳交予上訴人等情（見
原判決理由六、(三)），並非依據丙○○所提出本報告電磁紀錄所
顯示之原始建立及修改時間，亦未認定本報告電磁紀錄有無經變
造，所為認定核與卷內證據資料尚無不符。上訴意旨指摘原判決
採取經變造之本報告電磁紀錄之原始建立及修改時間，資為認定
本報告係丙○○製作之證據，顯然採證違法云云，並非依據卷內
訴訟資料而為具體指摘，不屬上訴第三審之適法理由。(四)供述證
據，本得分為體驗供述與意見供述。前者，係就其自己所體驗之
事實而為供述，依法自具證據能力；至後者，則指就某事項陳述
其個人意見。證人所提供之意見或所推測之事項，如與其體驗之
事實無關者，依刑事訴訟法第一百六十條之規定，固無證據能力
；但如其陳述係以其實際之經驗為基礎時，既非單純之個人意見
或推測之詞，亦非間接傳聞自他人之陳述，仍得作為證據。柯志
民於第一審證述其有過目本報告內容，並與丙○○互相討論，其
因此認為本報告係丙○○撰寫。丙○○將本報告連同磁片一起交
給伊，由伊併同伊撰寫之上課報告及磁片交給上訴人之助理李春
政（見第一審卷二第一０五、一０六頁）；李春政於第一審亦證
稱：上訴人有要求旁聽生繳交上課報告，伊如果有收到上課報告
，一定會轉交予上訴人等語（見第一審卷二第一三０、一三一頁
），均係就其體驗之事實而為陳述，並非單純個人意見或推測之
詞，自得採為證據。原判決就此雖漏未說明，不無微疵，然與判
決結果不生影響，依刑事訴訟法第三百八十條規定，不得作為上
訴第三審之理由。至於柯志明、丙○○就柯志明接觸本報告之時
間係在丙○○於上課提出報告之前或之後，所陳情節雖有不合，
惟既已事過境遷，其等就不重要之細節稍有記憶不清，事屬尋常
，不能因此即指柯志明所證不實。又李春政於原審證稱：伊不記
得有收到本報告等語（見原審卷五第一００頁），並未指證丙○
○沒有製作本報告，上訴人亦未收到，亦不足據為不利於丙○○
、乙○○之認定。另本報告原為學生上課報告，其未如一般體例
較為嚴謹之論文或報告具備題目、前言及結語，原本不足為奇。
原審參酌柯志民、李春政之證詞，憑以認定丙○○有製作本報告
並輾轉繳交予上訴人，並非事理所無，難認與證據法則有違。又
誣告罪之成立以意圖他人受刑事處分或懲戒處分，而為虛偽之告
訴告發報告者為要件。所謂虛偽係指明知無此事實故意捏造而言
，若告訴人誤認有此事實或以為有此嫌疑，自不得指為虛偽，即
難論以誣告罪。原判決已詳為說明本件係審究有無誣告犯行，而
非有無侵害著作權法情事，其僅認定丙○○有無製作本報告，以
及本報告與本論文是否雷同，而未認定本報告有無取得著作權或
本論文是否侵害著作權（見原判決理由六、（三）、(二)），並無
不合。有關本報告是否取得著作權、本論文有無侵害著作權等事
項應由台灣高等法院台南分院九十三年度上訴字第九八五號甲○
○違反著作權法案件調查認定，而與原判決認定乙○○、丙○○
並無誣告犯行不生影響，附此說明。其餘上訴意旨或就有關本報
告是否取得著作權、本論文有無侵害著作權等事項一再提出論辯
，既未依據卷內訴訟資料而為具體指摘，亦與判決結果不生影響
；或就與誣告罪犯罪構成要件無涉之事項，再為事實上之爭執；
或徒憑己見，就原審調查、取捨證據與判斷其證明力之適法行使
，及判決內已明白論斷之事項，任意指摘為違法，均非適法之上
訴第三審理由。上訴人有關誣告部分之上訴為違背法律上之程式
，應予駁回。
二、公然侮辱、誹謗部分：
按上訴得對於判決之一部為之，未聲明為一部者，視為全部上訴
，刑事訴訟法第三百四十八條第一項定有明文。本件上訴人於上
訴書狀並未聲明僅對原判決關於誣告部分上訴，應視為對原判決
關於公然侮辱及誹謗部分亦提起上訴。乙○○、丙○○被訴公然
侮辱或誹謗部分，係涉犯刑法第三百零九條第一項、第三百十條
第二項之罪，核屬刑事訴訟法第三百七十六條第一款之案件，既
經第二審判決，自不得上訴於第三審法院，上訴人猶對該部分提
起上訴，顯為法所不許，應予駁回。
據上論結，應依刑事訴訟法第三百九十五條前段，判決如主文。
中    華    民    國  九十七  年    十    月   十七   日
                      最高法院刑事第六庭
                          審判長法官  洪  清  江
                                法官  韓  金  秀
                                法官  林  勤  純
                                法官  李  錦  樑
                                法官  陳  國  文
      本件正本證明與原本無異
                                      書  記  官
中    華    民    國  九十七  年    十    月  二十四  日
                                                     ｍ


司法院資訊處製作；財團法人民間司法改革基金會備份。
